【裁判字號】    98,簡上,275
【裁判日期】    990812
【裁判案由】    塗銷所有權移轉登記 等
【裁判全文】
臺灣高雄地方法院民事判決             98年度簡上字第275號
上  訴  人  丁○○
編號
            庚○○
被上訴人    聯邦商業銀行股份有限公司
法定代理人  丙○○
訴訟代理人  戊○○
            甲○○
            己○○
上列當事人間請求塗銷所有權移轉登記等事件，上訴人對於民國
98年7 月22日本院鳳山簡易庭98年度鳳簡字第594 號第一審判決
提起上訴，本院於99年7月29日言詞辯論終結，判決如下：
    主      文
原判決廢棄。
被上訴人在第一審之訴駁回。
第一、二審訴訟費用由被上訴人負擔。
    事實及理由
壹、程序事項：
一、本件原審法院撤銷上訴人丁○○及原審共同被告庚○○間就
    後述系爭房地買賣及移轉行為之訴訟標的，對於共同被告必
    須合一確定，茲丁○○合法提起上訴，依民事訴訟法第56條
    第1款規定，效力及於庚○○，本院應逕列其為上訴人。
二、又本件上訴人庚○○經合法通知，未於言詞辯論期日到場，
    核無民事訴訟法第386 條各款所列情形，爰依被上訴人聲請
    ，由其一造辯論而為判決。
貳、實體事項：
一、被上訴人起訴主張：上訴人庚○○曾向被上訴人請領信用卡
    使用，其即應依約繳納帳款，詎庚○○均未依約繳納，已積
    欠伊信用卡消費款本金新臺幣（下同）171,882 元及利息、
    違約金尚未清償，並經本院於民國96年12月13日以96年度鳳
    簡字第1910號判決庚○○應如數清償確定。詎庚○○為逃避
    強制執行，竟於96年3 月14日將其所有坐落高雄縣大寮鄉○○○段0000-0000 地號，權利範圍10000 分之48之土地，及
    其上00000-000 建號之建物即門牌高雄縣大寮鄉○○街185
    號11樓，權利範圍全部之房屋（以下合稱系爭房地），以買
    賣為原因而移轉登記與上訴人丁○○所有。而系爭房地之移
    轉登記原因雖載為「買賣」，惟依土地及建物謄本之記載可
    知，庚○○以系爭房地於88年4 月15日向臺灣銀行所設定之
    264 萬元之最高限額抵押權尚未清償，亦未塗銷，此與一般
    不動產之買賣交易，買受人於給付買賣價金後，均要求出賣
    人須塗銷原設定抵押權之交易常態有違，顯見上訴人間並無
    支付系爭房地買賣之對價，故上訴人間對於系爭房地移轉之
    真意顯為脫產，而非有對價關係之買賣，足見庚○○對系爭
    房地所為之移轉登記行為，係屬無償行為，且庚○○除系爭
    房地外，已無其他財產可供清償積欠被上訴人之債務，故庚○○對系爭房地所為之無償行為已有害於債權人即被上訴人
    之權利，被上訴人自得依民法第244 條第1 項及同條第4 項
    前段之規定，聲明請求撤銷上訴人間就系爭房地所為之買賣
    行為及所有權移轉行為，並請求丁○○應將系爭房地以買賣
    為原因之所有權移轉登記予以塗銷，而回復系爭房地之原狀
    。原審為上訴人敗訴之判決，上訴人不服提起上訴，被上訴
    人於本院審理中，除引用原審陳述外，並補稱：不爭執上訴
    人間就系爭房地確有買賣關係，惟其等所約定之買賣金額過
    低，顯然有害被上訴人之債權，且丁○○對庚○○之債務情
    形亦知悉，伊另得依民法第244 條第2 項規定請求撤銷上訴
    人間就系爭房地之買賣及所有權移轉行為等語。並聲明：上
    訴駁回。
二、上訴人二人於原審均未提出書狀作何聲明及陳述，經原審為
    上訴人敗訴之判決，上訴人丁○○不服提起上訴，並於本院
    審理中，陳稱：上訴人原係夫妻，2 人於95年7 月間離婚時
    ，協議由庚○○將其所有之系爭房地出售予伊，雙方約定總
    價金為1,520,000 元，但因當時伊無多餘現金，無法另行申
    辦貸款，遂僅支付庚○○28,337元之現金，其餘房貸餘額1,
    491,663 元雖仍由庚○○掛名，惟由伊負責按月繳納本息，
    迄今均無遲誤，伊與庚○○就系爭房地確有買賣關係存在等
    語。上訴人庚○○雖未於言詞辯論程序到場，惟曾於準備程
    序期日中表示，所以會將系爭房地僅以28,337元賣與丁○○
    ，是因為伊與丁○○約定系爭房地嗣後之貸款均由丁○○繳
    納，且孩子亦由丁○○扶養，所以才將系爭房地以2 萬餘元
    之款項賣給丁○○等語。並聲明：（一）原判決廢棄。（二
    ）上開廢棄部分，被上訴人在第一審之訴駁回。
三、兩造不爭執事項：
（一）庚○○前向被上訴人請領信用卡使用，未依約繳納，積欠
      消費款171,882 元及其利息、違約金未為清償（見本院卷
      第20至21頁）。
（二）庚○○於96年3 月14日將系爭房地，以買賣為原因而移轉
      登記予丁○○所有，惟庚○○於88年4 月15日以系爭房地
      向臺灣銀行設定2,640,000 元之最高限額抵押權尚未塗銷
      。
四、兩造爭執事項：
（一）上訴人間就系爭房地，是否確有買賣關係存在？
（二）如確有買賣關係存在，上訴人間就系爭房地之買賣，是否
      有害被上訴人之債權？
五、本院判斷：
（一）就上訴人間就系爭房地，是否確有買賣關係存在之部分：
 （1）按稱買賣者，謂當事人約定一方移轉財產權於他方，他方
      支付價金之契約。當事人就標的物及其價金互相同意時，
      買賣契約即為成立，民法第345 條定有明文。是如當事人
      間已就買賣標的及價金交付之意思表示達成合致，則買賣
      契約即行成立。
 （2）經查，上訴人丁○○及庚○○於96年3 月7 日簽訂系爭房
      地之買賣契約，約定買賣價金1,520,000 元，丁○○已分
      別支付現金20,000元、8,337 元，而庚○○向臺灣銀行貸
      款之本金餘額1,491,663 元則約定丁○○負責繳納等情，
      有系爭房地之房地產契約書在卷為憑（見本院卷第23至27
      頁），並經代書即證人乙○○到庭作證屬實。雖被上訴人
      表示丁○○是否確有交付上開現金28,337元予庚○○並非
      無疑；且縱使上訴人間確有買賣系爭房地之合意存在，其
      約定之價金1,520,000 元亦顯屬過低；又上訴人間約定庚○○向臺灣銀行貸款之本金餘額1,491,663 元，由丁○○
      負責繳納以代系爭房地之買賣價金之情形與一般社會常情
      不符，難認上訴人間確有買賣關係存在云云。然證人乙○○於本院審理時證稱：「當時因為庚○○有債務問題無法
      支付房貸，所以丁○○來找我希望可以買系爭房屋，問我
      說可不可以申請貸款來購買系爭房地，我說需要看銀行評
      估後是否核貸，我有把申請資料送給臺灣銀行，但是銀行
      說因為系爭不動產價值過低，可以貸款的金額額度過低，
      且丁○○的貸款條件有問題，所以貸款沒有過。當時我就
      建議上訴人間就系爭房地先行過戶給丁○○，然後由丁○○代庚○○繳納系爭房屋的房貸，當時我也有告訴他們這
      樣做會有風險。」、「本院卷第23頁之房地產買賣契約是
      我所製作。....就一般代書作業模式，雙方在談好買賣價
      金後，扣掉買方第一次支付的金額，再就貸款餘額結算後
      ，買方再就餘額部分補齊。」、「....我確實有看到丁○○有交付訂金給庚○○」、「（問：上訴人間交付訂金後
      ，是否有就餘額交付？）有，當時丁○○有交付買賣價金
      扣除房貸後所剩之餘額。都是在我的事務所交付的。」（
      見本院卷第224 頁），參以系爭不動產買賣契約書上確有
      證人乙○○之簽名，且交款備忘錄上確記載「96年3 月7
      日、20 ,000 元現金」、「96年3 月19日、現金8,337 元
      ，餘款為1,491,663 元」，並有收款人庚○○之簽名（見
      本院卷第229 至230 頁），足證上訴人間確已就系爭房地
      之買賣契約有所合意，且就買賣價金亦有約定，丁○○並
      有交付28 ,337 元之買賣訂金予庚○○；嗣後丁○○亦每
      月定期繳納系爭房地貸款，有繳款單據明細為憑。是足認
      上訴人間就系爭房地確有買賣關係存在。
 （3）至被上訴人雖謂上訴人間約定之買賣價金與市場行情不符
      ，且不變更貸款人庚○○之名義而由丁○○代為繳納貸款
      有違常理云云，然庚○○所以僅就系爭房地過戶予丁○○
      ，而就抵押貸款之名義人卻未隨同移轉登記，僅由丁○○
      代為繳納系爭貸款，乃代辦系爭不動產買賣契約之代書所
      建議，業據證人乙○○證述在案；復觀諸被上訴人自行提
      供之不動產預估單，就系爭房地估計之價值為140 萬至15
      0 萬間（見本院卷第219 頁），與上訴人間約定之買賣價
      金1,520,000 元差距不大，難認上訴人約定之買賣價金與
      市場行情不符，被上訴人所言尚非可採。綜上，上訴人間
      就系爭房地確有買賣契約關係存在，是被上訴人依民法第
      244 條第1 項、第4 項之規定，以上訴人間移轉系爭房地
      乃無償行為，請求撤銷之主張即非有據，為無理由。
（二）如確有買賣關係存在，上訴人間就系爭房地之買賣，是否
      有害被上訴人之債權之部分：
 （1）按債務人所為之有償行為，於行為時明知有損害於債權人
      之權利者，以受益人於受益時亦知其情事者為限，債權人
      得聲請法院撤銷之，民法第244 條第2 項定有明文。是如
      當事人間所為之有償行為，債務人已明知所為之法律行為
      將有害於債權人之權利，於受益人受讓該法律行為時亦明
      知有害債權人之權利時，債權人得聲請法院撤銷之。
 （2）經查，本件上訴人間就系爭房地既有買賣契約關係存在，
      則被上訴人請求法院撤銷該法律行為是否有理由，需視丁○○向庚○○購買系爭房地時，是否明知損害被上訴人之
      債權。查庚○○所以將系爭房地出賣予丁○○，係因庚○○有債務問題無法支付房貸，業據證人乙○○證述在案（
      見本院卷第223 頁），是丁○○於購買系爭房地之初當知
      悉庚○○之經濟狀況欠佳，然審以上訴人間約定之買賣價
      金為1,520,000 元，較之被上訴人估算之系爭房地市場行
      情140 萬至150 萬為高（見本院卷第219 頁），被上訴人
      主張庚○○將系爭房地賤售予丁○○，已非可採。
 （3）次查，每月繳納房貸之金額雖均由庚○○之帳戶所支出，
      然上訴人間所以有系爭房地之買賣，乃庚○○之經濟狀況
      不佳，無力繳納房貸；且約定由丁○○繳納房貸以代買賣
      價金，參以丁○○既曾申請創業貸款並經審查通過，且現
      開設補習班，有創業鳳凰婦女小額貸款審查結果通知單、
      高雄縣政府短期補習班立案證書影本各1 份在卷可按（見
      本院卷第28至29頁），顯具相當資力。反之，庚○○並無
      其他財產或收入，故除系爭房地外，被上訴人並未對之聲
      請強制執行可徵等情，足認確由丁○○代庚○○繳納系爭
      房貸。又丁○○如期繳納房貸，被上訴人對庚○○之債權
      亦逐步獲得滿足；縱使丁○○違約未繳納房貸，除系爭房
      地將遭拍賣，所得價金亦能清償被上訴人之債權外，庚○○對丁○○仍有未繳納剩餘買賣價金之債權存在，較之丁○○資力優於庚○○，故以被上訴人對庚○○之債權人債
      權擔保而言，當較未出售系爭房地更具保障，應視系爭房
      地之買賣並未有害被上訴人對庚○○之債權。簡言之，庚○○既以相當之市價出賣系爭房地予丁○○，則庚○○本
      身之財產總值亦無何減損，難謂上訴人間之買賣關係有侵
      害被上訴人債權之情形，是上訴人間就系爭房地之買賣，
      並無侵害被上訴人債權之情形，從而，被上訴人依民法第
      244 條第2 項、第4 項之規定，請求撤銷上訴人間之有償
      行為，即非有理。
六、綜上所述，被上訴人依撤銷債權之法律關係，起訴請求上訴
    人丁○○與庚○○間就系爭房地於96年3 月14日之買賣與物
    權移轉行為應予撤銷及請求丁○○應將系爭房地以買賣為原
    因而為之所有權移轉登記應予塗銷，回復登記為庚○○所有
    ，並無理由，應予駁回。原審為被上訴人勝訴之判決，容有
    未洽。上訴意旨指摘原判決不當，求予廢棄，為有理由，應
    由本院將原判決廢棄，並改判如主文第二項所示。
七、本件事證已臻明確，兩造其餘之攻擊防禦方法，與判決結果
    不生影響，故不另一一論述，併此敘明。
八、據上論結：本件上訴為有理由，依民事訴訟法第436 條之1
    第3項 、第450 條、第78條，判決如主文。
中    華    民    國    99    年    8     月    12    日
                  民事第一庭  審判長法  官  黃國川
                                    法  官  張茹棻
                                    法  官  林岳葳
正本係照原本作成。
本判決不得上訴。
中    華    民    國    99    年    8     月    12    日
                                    書記官  簡文清

司法院資訊處製作；財團法人民間司法改革基金會備份。
